【裁判字號】    99,勞訴,318
【裁判日期】    991130
【裁判案由】    確認僱傭關係存在等
【裁判全文】
臺灣臺北地方法院民事判決             99年度勞訴字第318號
原      告  游凱鈞
訴訟代理人  蘇衍維律師
被      告  臺北市第九信用合作社
法定代理人  周瑞燦
訴訟代理人  尤英夫律師
            胡智忠律師
            黃宗哲律師
上列當事人間請求確認僱傭關係等事件，本院於民國99年11月17
日言詞辯論終結，判決如下：
    主  文
確認原告與被告間僱傭關係存在。
被告應自民國九十九年五月一日起至原告復職之日止，按月給付
原告新臺幣陸萬柒仟柒佰拾元，及各期應自給付日次日起至清
償日止，按年息百分之五計算之利息。
訴訟費用由被告負擔。
本判決第二項於原告按月以新臺幣貳萬貳仟伍佰元為被告供擔保
後，得假執行；但被告按月以新臺幣陸萬柒仟柒佰拾元供擔保
後，得免為假執行。
    事實及理由
甲、程序方面：
一、按確認法律關係之訴，非原告有即受確認判決之法律上利益
    者，不得提起之，民事訴訟法第247條第1項前段定有明文。
    本件原告主張兩造間僱傭關係仍存在，被告則辯稱兩造間無
    僱傭關係存在，是以就兩造間僱傭關係之存否確有不明，且
    原告之私法上地位有所危殆，且此一危殆可以法院之確認判
    決除去之，是以原告請求確認兩造間僱傭關係存在，確有即
    受確認判決之法律上利益，合先敘明。
二、再按訴狀送達後，原告不得將原訴變更或追加他訴，但請求
    之基礎事實同一、擴張或減縮應受判決事項之聲明者，不在
    此限，民事訴訟法第255條第1項第2、3款定有明文。所謂請
    求之基礎事實同一，係指變更或追加之訴與原訴之原因事實
    ，有其社會事實上之共通性及關聯性，而就原請求所主張之
    事實及證據資料，於變更或追加之訴得加以利用，且無害於
    他造當事人程序權之保障，俾符訴訟經濟者稱之（最高法院
    91 年度台抗字第648號判決參照）。經查，本件原告起訴時
    訴之聲明第 3項為「被告應給付原告伍萬陸仟肆佰伍拾元，
    及自民國99年5月1日起至清償日止，按年息 5％計算之利息
    」、第4項為「被告應給付原告自民國99年5月 1日起至復職
    日止，以本金48萬元為基礎，按被告各期所訂之員工優惠存
    款利率計算之利息」及第6項為「第2項、第 3項聲明，請准
    原告供擔保宣告假執行」；嗣於訴訟進行中，撤回第 3項、
    第4項聲明，第6項聲明並減縮為「第 2項聲明，請准原告供
    擔保宣告假執行」。揆諸前開規定及說明，應認原告聲明減
    縮係屬合法，應予准許，合先敘明。
乙、實體方面：
一、原告起訴主張：
（一）原告自民國70年4月1日起，受僱於被告臺北市第九信用合
      作社，長期擔任存款課長、放款課長、法務催收課長等工
      作，服務期間克盡職守，原告並擔任產業工會理事暨員工
      退休準備金監督委員會副主任委員。而因被告有諸多不合
      理經營管理政策，導致勞資爭議迭起，被告並針對工會幹
      部為不當調動，造成人人自危。於99年 4月20日，原告遭
      被告調派至松山分社擔任出納課長，而於原告未及申訴前
      ，被告竟復於同年5月3日口頭通知表示，被告已於同年4
      月30日第 4次理事長會議中，決議通過原告應記大過兩次
      免職，並於99年5月8日書面表示，原告擔任臺北九信產業
      公會理事期間，於該會第1屆第11次、第12次會議及第4屆
      第1次、第3次勞資會議中，或發表足以損害被告信譽之言
      論，或發言偏頗，煽動人心，而依勞動基準法第12條第1
      項第 2款規定及被告所定工作規則第75條規定，終止雙方
      僱傭關係。
（二）然被告所持解僱事由，顯與事實不符，原告並未對雇主、
      、雇主代理人或其他共同工作之勞工，有重大侮辱之行為
      者，是被告終止僱傭契約自不合法。因被告屬非法解雇，
      故僱傭契約仍繼續存在，因而被告應自99年5月1日非法解
      雇日起至原告復職日止，按月給付原告工資。據此，爰依
      雙方勞動契約及民法第 487條起訴，並聲明：1.確認兩造
      僱傭關係存在；2.被告應自99年5月1日起至原告復職日止
      ，按月給付原告 6萬7730元；3.請准原告供擔保後假執行
      。
二、被告抗辯略以：
    原告於99年 3月28日被告召開社員代表大會時，於會場外散
    發99年2月6日第4屆第3次被告合作社勞資會議紀錄，依該會
    議紀錄記載，原告表示「 ...在九信上班，只要『有關係就
    沒關係，沒關係就有關係』，上行下效的結果，大家都在比
    關係不比能力，比靠山不比業績」、「 ...不禁讓人聯想是
    否真有期約賣官或其他利益交換」等語，先是影射被告經理
    人都是比關係，繼之影射被告管理階層操守有問題，是原告
    於99年 3月28日散發前開會議紀錄，構成對被告、被告管理
    階層之重大侮辱。又原告分別於被告合作社產業工會第 1屆
    第11次理事會發言表示：「 ...經理人肩負本社盈虧之責任
    ，竟預測將來會繼續虧損，那找遊民來當高階經理人就好了
    ...因此提出員工放棄晉薪級只是邀功而已...」、產業工會
    第1屆第12次理事會發言表示：「...建議工會應直接行文主
    管機關（金管會、財政局、勞工局、臺北九信）請求對九信
    實施行政輔導，以免爆擠兌事件。 ...九信卻反其道將經理
    人調升職等...公然與陳沖主委之反肥貓政策唱反調，...要
    求員工...簽署拋棄96、98、99及100年度進薪級之同意書，
    形同變相減薪，劫員工之財濟肥貓之富 ...」等亦構成對被
    告、被告管理階層之重大羞辱，符合勞動基準法第12條第1
    項第 2款規定，故被告自可據以終止兩造僱傭關係，並聲明
    ：原告之訴駁回；訴訟費用由原告負擔。
三、得心證之理由：
（一）原告自70年4月1日起，受僱於被告臺北市第九信用合作社
      ，長期擔任存款課長、放款課長、法務催收課長等工作，
      ，原告並擔任產業工會理事暨員工退休準備金監督委員會
      副主任委員。於99年4月30日，被告在召開第4次理事長會
      議中，以原告對被告及被告管理階層有重大侮辱為由，決
      議通過原告應記大過兩次免職，並於同年5月 3日、同月8
      日分別以口頭、書面通知原告等情，有原告之臺北市人民
      團體職員當選證明書、證明書、被告於99年 4月30日、99
      年5月7日發文予原告之免職函文、被告合作社產業工會第
      1 屆第11次、第12次理事會議紀錄、被告公司第4屆第3次
      勞資會議紀錄等影本附卷可稽，且為兩造所不爭執，堪信
      真實。
（二）原告主張其未對被告有重大侮辱情事，被告依勞動基準法
      第12條第1項第2款規定，終止兩造間僱傭關係，於法不合
      ，兩造僱傭關係仍然存在等情，為被告所否認，並以前開
      情詞置辯。經查：
      1.按勞工對於雇主、雇主家屬、雇主之代理人或其他共同
        工作之勞工，有實施暴行或重大侮辱之行為者，雇主得
        於知悉其情形之日起30日內，不經預告終止勞動契約，
        勞基法第12條第1項第2款及第2項定有明文。又所謂「
        侮辱」，係指以言語或舉動使他人覺得難堪而言；所謂
        「重大」程度，基於保障勞工工作權之要求，雇主於終
        止契約時既涉及勞工工作權喪失之問題，法律上自可要
        求雇主於可期待範圍內，捨終止契約而採用對勞工權益
        影響較輕之措施。況勞基法第11條及第12條對雇主終止
        勞動契約之事由係採取列舉，其立法目的在限制雇主之
        終止權限，因此前開所謂「重大」程度，應是指勞工有
        侮辱行為，且已經嚴重到期待雇主繼續勞動契約給付工
        資，甚至僅是至預告期滿均已成為不可期待之狀況，或
        繼續勞動契約將造成雇主之損害，非採取此等非常手段
        不能防免時，始足當之；又該條所稱之「重大侮辱」，
        固應就具體事件，衡量受侮辱者（即雇主、雇主家屬、
        雇主代理人或其他共同工作之勞工）所受侵害之嚴重性
        ，並斟酌勞工及受侮辱者雙方之職業、教育程度、社會
        地位、行為時所受之刺激、行為時之客觀環境及平時使
        用語言之習慣等一切情事為綜合之判斷，惟端視該勞工
        之侮辱行為是否已達嚴重影響勞動契約之繼續存在以為
        斷（見最高法院92年台上字第1631號判決要旨參照）。
      2.本件被告據以認定原告之重大侮辱行為有三：（1）98
        年8月16日被告合作社產業工會第1屆第11次理事會發言
        表示：「 ...經理人肩負本社盈虧之責任，竟預測將來
        會繼續虧損，那找遊民來當高階經理人就好了 ...因此
        提出員工放棄晉薪級只是邀功而已 ...」（本院卷，頁
        25、26）；（2）98年10月28日被告合作社產業工會第1
        屆第12次理事會發言表示：「 ...建議工會應直接行文
        主管機關（金管會、財政局、勞工局、臺北九信）請求
        對九信實施行政輔導，以免爆擠兌事件。 ...九信卻反
        其道將經理人調升職等 ...公然與陳沖主委之反肥貓政
        策唱反調，...要求員工 ...簽署拋棄96、98、99及100
        年度進薪級之同意書，形同變相減薪，劫員工之財濟肥
        貓之富...」（本院卷，頁34、35）；（3）原告於99年
        3月28日被告召開社員代表大會時，於會場外散發99年2
        月6日第4屆第3次被告合作社勞資會議紀錄中表示「...
        在九信上班，只要『有關係就沒關係，沒關係就有關係
        』，上行下效的結果，大家都在比關係不比能力，比靠
        山不比業績」、「 ...不禁讓人聯想是否真有期約賣官
        或其他利益交換」等語。
      3.前揭原告對外發表之言論，時間雖分別於98年 8月26日
        、同年10月28日、99年2月6日，而被告則於99年 4月30
        日始終止雙方僱傭契約。然依上開勞動基準法第12條第
        2 項規定，雇主係於「知悉」其情形之日起，30日內得
        終止雙方僱傭契約。而因原告98年 8月26日、同年10月
        28 日之發言，係於被告合作社產業工會第1屆第11次、
        第12次理事會所為之，被告及其經理階層並未參與；又
        原告於99年2月6日被告合作社勞資會議所發表之言論，
        被告管理階層雖已出席，然原告復於99年 3月28日被告
        召開社員代表大會時散布該次會議紀錄一節，難謂被告
        或其管理階層於散布已知悉該行為，且原告復未舉證證
        明被告知悉後迄終止雙方僱傭關係時，已逾30日之除斥
        期間，故原告主張其發表之言論縱有重大侮辱之情形，
        亦已逾終止雙方僱傭契約之除斥期間云云，尚無可採，
        先予敘明。
      4.再者，原告前揭言論，是否合於「重大侮辱」，當就具
        體情況，瞭解雙方立場、事件始末，並衡量受侮辱者（
        即雇主、雇主家屬、雇主代理人或其他共同工作之勞工
        ）所受侵害之嚴重性，斟酌勞工及受侮辱者雙方之職業
        、教育程度、社會地位、行為時所受之刺激、行為時之
        客觀環境及平時使用語言之習慣等一切情事為綜合之判
        斷，已如上述。本件原告乃為被告合作社產業工會之理
        事，依工會法第 1條規定，工會之成立，本以保障勞工
        權益，增進勞工知能，發展生產事業，改善勞工生活為
        宗旨；且工會之任務，除有關勞資間糾紛事件之調處，
        並且促進改善勞動條件及會員福利事項（同法第5條第9
        款、第13款），原告擔任工會理事，本應擔負該項職務
        。而本件被告合作社營業績效確實不佳，有原告提出之
        信合社資產品質評估分析統計表在卷可參（本院卷，頁
        14），且被告確實要求員工簽署同意書，預先拋棄99年
         100年之晉薪級，亦為被告所不否認（99年11月17日言
        詞辯論筆錄，本院卷，頁 110背面），故原告基於其擔
        任工會理事之職責所為評論，是否符合前揭「重大侮辱
        」之行為？
     （1）於98年8月16日被告合作社產業工會第1屆第11次理事
          會發言表示：「1.按勞基法規定，資方降低勞動條件
          有成立工會者，應與工會協商，否則即屬違反規定。
          2.是誰用什麼方法評估？預估本社99 年及100年會虧
          損，因此要求員工簽名同意放棄晉薪級。那麼請理事
          會先撤換經理人，因為經理人肩負本社盈虧之責任，
          竟預測將來會繼續虧損，那找遊民來當高階經理人就
          好了」等語，綜觀原告前開意見，其發言並非以「遊
          民」一詞侮辱高階經理人，而係為避免勞方之勞動條
          件遭資方片面調降而就公司之經營，所為正當評論，
          是難以據此認定原告所言對被告有何侮辱之情形。
     （2）再者，據被告所引以為證之98年10月28日被告合作社
          產業工會第 1屆第12次理事會會議紀錄，原告僅發言
          表示「建議工會應該直接行文給主管機關（金管會、
          財政局、勞工局、臺北九信）要求九信撤銷員工簽署
          拋棄晉薪級之同意書（含98.99. 100年度）並補發積
          欠之薪級薪資」、「建議工會應直接行文主管機關（
          金管會、財政局、勞工局、臺北九信）請求對九信實
          施行政輔導以避免爆發擠兌事件，進而維護存款人、
          社員股東及員工之權益」等語，而該段言論顯係承諸
          被告經營績效不佳、要求員工簽署拋棄晉薪級之同意
          書，故原告為促進改善勞動條件及會員福利，而善意
          發表言論。至被告抗辯原告當次發言內容為：「...
          建議工會應直接行文主管機關（金管會、財政局、勞
          工局、臺北九信）請求對九信實施行政輔導，以免爆
          擠兌事件。...九信卻反其道將經理人調升職等...公
          然與陳沖主委之反肥貓政策唱反調，...要求員工...
          簽署拋棄96、98、99及 100年度進薪級之同意書，形
          同變相減薪，劫員工之財濟肥貓之富 ...」，經查該
          段文字係記載於說明欄，形式觀之非屬原告發言，是
          被告逕據以認定原告有重大侮辱之情形，亦屬無由。
     （3）又於99年2月6日被告合作社勞資會議中，原告乃先發
          言表示「基於下列理由本人堅決反對修改『工作規則
          』取消晉薪級案，及制訂『員工考績及晉薪級評核辦
          法』：1.因共體時艱，本社員工早已先後簽署96、98
          、99、 100年度拋棄晉薪級個別同意書在案，對於本
          設獲利不但未見改善，反而不斷滑落，去年甚至暴虧
          數千萬元，足證取消晉薪級，並不能解決問題，反由
          盈轉虧徒增困擾，經營者不可不慎。2.當今國內外具
          競爭力公司之人事結構，均呈『金字塔型』，即少數
          管理菁英帶領基層多數員工，不但能降低人事成本，
          且能有效提高公司獲利。本社全盛時期員工 400餘人
          ，僅設副總經理1人、協理3人，經理級以上約10餘人
          ，每年獲利上億元不等；後來本社不斷擴充上階編制
          ，造成員工不到300人，卻設副總經理4人、協理 3人
          、經理級以上30餘人，平均不到9人就有1名經理人，
          如此結構當然喪失競爭力，獲利能力也就急速下滑，
          終至鉅額虧損。因此建議立即修改編制，嚴格現縮編
          制，管理部各部室應合併，置副總或協理 1-2人，統
          籌管理，俾撙節人事費用，以免拖垮本社。3.經理人
          係由董事會聘任，經理人就年度虧損須向董事會負責
          ，此乃企業經營之最基本原則。反觀本社去年出現鉅
          額虧損，迄今沒有任何人偉此重大虧損事件負責或自
          我減薪、撤換經理人。把責任全部推給金融海嘯與經
          濟不景氣。可是同在臺北市的五信卻獲利數千萬元，
          ....」等語，建議應調整人力結構，並以勞方立場，
          主張經理人既然統籌管理營運方針，自應就被告出現
          虧損負責，而非片面降低勞方權益後，始再陳述外界
          有影射被告合作社內部有仰靠關係之不良習性說法。
          因而，綜觀原告陳述前後意旨，原告發言目的，乃於
          爭取勞方權益，並希望藉人力結構改善，提升被告合
          作社競爭力，然被告似以雇主威權觀念下之認知，斷
          章取義扭曲原告言論原意，從而原告此部分發言，亦
          難認有侮辱被告或被告管理階層之情形。
（三）綜上，原告於前揭三次會議，均本於工會理事代表身分出
      席，所為言論，未見有妨礙企業經營秩序，可視為正當工
      會行為之範疇，揆諸前揭說明，被告以原告違反勞動基準
      法第12條第1項第2款規定，終止雙方僱傭契約，自屬無據
      。
（四）按僱用人受領勞務遲延者，受僱人無補服勞務之義務，仍
      得請求報酬；債務人非依債務本旨實行提出給付者，不生
      提出之效力。但債權人預示拒絕受領之意思或給付兼需債
      權人之行為者，債務人得以準備給付之事情，通知債權人
      以代提出；債權人對於已提出之給付，拒絕受領或不能受
      領者，自提出時起，負遲延責任，民法第 487條前段、第
      235條及第234條分別定有明文。次按債權人於受領遲延後
      ，需再表示受領之意，或為受領給付作必要之協力，催告
      債務人給付時，其受領遲延之狀態始得認為終了。在此之
      前，債務人無須補服勞務之義務，仍得請求報酬，最高法
      院92年度台上字第1979號判決要旨參照。查被告於99年4
      月30日終止系爭勞動契約，並不合法，已如前述，被告之
      上開終止雖不生終止契約之效力，但已足徵被告有為預示
      拒絕受領原告勞務之意思表示，而原告在被告違法解僱前
      ，主觀上並無任意去職之意，客觀上亦繼續提供勞務，堪
      認原告已將準備給付之事情通知被告，但為被告所拒絕，
      則被告拒絕受領後，即應負受領遲延之責，原告無須催告
      被告受領勞務，而被告於受領遲延後，並未再對原告表示
      受領勞務之意或為受領給付作必要之協力，依上開規定，
      應認被告已經受領勞務遲延，並應給付薪資與原告。
五、綜上所述，原告請求確認其與被告間之僱傭關係存在，及被
    告應自99年5月1日起至原告復職之日止，按月給付原告 6萬
    7730元（被告所不否認）及自應給付日次日起至清償日止，
    按年利率百分之五計算之利息，洵屬有據，應予准許。原告
    就上開請求給付部分，陳明願供擔保，聲請宣告假執行，經
    核合於法律規定，爰酌定相當之擔保金額宣告之。
六、兩造其餘主張陳述及所提之證據，經本院審酌後，認均不足
    以影響本判決之結果，均毋庸再予論述，附此敘明。
七、據上論結，原告之訴為有理由，依民事訴訟法第78條、第
    390條第2項及第391條，判決如主文。
中    華    民    國    99    年    11    月    30    日
                         勞工法庭    法  官  曾益盛
以上正本係照原本作成。
如對本判決上訴，須於判決送達後20日內向本院提出上訴狀。如
委任律師提起上訴者，應一併繳納上訴審裁判費。
中    華    民    國    99    年    11    月    30    日
                                     書記官  蔡月女

司法院資訊處製作；財團法人民間司法改革基金會備份。
